【裁判字號】    96,保險上,18
【裁判日期】    970409
【裁判案由】    給付保險金
【裁判全文】
臺灣高等法院民事判決                96年度保險上字第18號
上  訴  人  丙○○
訴訟代理人  楊雅惠律師
上  訴  人  遠雄人壽保險事業股份有限公司(兼瑞士商蘇黎世
            人壽保險股份有限公司台灣分公司承當訴訟人）
法定代理人  己○○
訴訟代理人  陳岳瑜律師
複代理人    廖世昌律師
訴訟代理人  王俊翔律師
            甲○○
上  訴  人  安泰人壽保險股份有限公司(即美商安泰人壽保險
            股份有限公司台灣分公司之承當訴訟人)
法定代理人  戊  ○
訴訟代理人  丁○○
            乙○○
上列當事人間請求給付保險金事件，上訴人對於中華民國96年１
月19日台灣士林地方法院93年度保險字第14號第一審判決，各自
提起上訴，本院於97年3月26日言詞辯論終結，判決如下：
    主      文
兩造上訴均駁回。
第二審訴訟費用由兩造各自負擔。
    事實及理由
一、本件上訴人丙○○起訴主張：伊於民國89年3月13日，向對
    造上訴人遠雄人壽保險事業股份有限公司（下稱遠雄人壽公
    司）投保意外險，保險金額為新台幣（下同)600 萬元。另
    於90年6月13日，向經遠雄人壽公司承受權義並承當其訴訟
    之瑞士商蘇黎世人壽保險股份有限公司台灣分公司（下稱蘇
    黎世人壽台灣分公司）投保意外傷害（含住院及海外加倍）
    險，保險金額為1,000萬元。同年7月20日，又向經安泰人壽
    保險股份有限公司（下稱安泰人壽公司）承受權義並承當其
    訴訟之美商安泰人壽保險股份有限公司台灣分公司（下稱美
    商安泰人壽台灣分公司），投保一年期安泰人身意外傷害保
    險，保險金額為1000萬元。嗣伊於90年11月20日下午，與在
    台北市○○街「大我山莊」退伍軍人宿舍附近，以小貨車架
    設大型遮雨（陽）傘，擺攤從事百貨食品生意之友人王寶珍
    ，共進午餐後，發現停放於台北市○○○路○段底（近軍功
    路）之該小貨車爆胎，欲取出車上千斤頂換輪胎，而打開小
    貨車右邊護斗之時，不慎遭放置於小貨車上，卻掉落之支撐
    遮雨（陽）傘鐵架打傷左足第1、3趾。雖先後經台北仁康醫
    院（下稱仁康醫院）、台北市立忠孝醫院（下稱忠孝醫院）
    、台南富強醫院（下稱富強醫院），及三重祐民醫院（下稱
    祐民醫院）診治後，伊左足該受傷之第1、3趾及其中之第2
    趾，均因治療之必要而遭截除。伊因上述意外傷害之截趾，
    合併投保前左足第4、5趾截除之情形，已符合各該保險契約
    附表所示殘廢程度第4級第22項之「1足5趾缺失」。遠雄人
    壽公司除應依與伊所訂「傷害保險附約」第2條之約定，給
    付伊投保金額之35﹪（即210萬元)；或於扣除伊所出具「身
    心障礙同意書」（下稱系爭同意書），約明不列入合併評定
    之第4、5趾，仍應給付伊投保金額35﹪（即210萬元)之60％
    外。並應就繼受蘇黎世人壽台灣分公司之權義部分，依「蘇
    黎世人身傷害保險（海外加倍型)」第3條、第7條第1項之約
    定，給付伊投保金額之35％（即350萬元)。至安泰人壽公司
    則亦應依「安泰人身意外傷害保險單條款」第2條第1項、第
    5條第1項之約定，給付伊投保金額之35％（即350萬元)之理
    賠金。爰求為命遠雄人壽公司給付伊210萬元、350萬元；安
    泰人壽公司給付伊350萬元；及均自訴狀繕本送達翌日（93
    年5月19日）起，按週年利率10％計付利息之判決。
二、上訴人遠雄人壽公司辯稱：丙○○就其左足第1至3趾受傷之
    原因，前後說詞不一，而王寶珍與丙○○關係匪淺，所為證
    言又不足為據，足見丙○○並未就所稱該左趾遭小貨車上支
    撐遮雨（陽）傘鐵架掉落打傷之意外傷害事故，舉證以實其
    說，所為給付保險金之請求，已屬無據。況丙○○左足第1
    、3趾疑屬舊骨折，參諸國立台灣大學醫學院附設醫院 (下
    稱台大醫院）之意見，可見其後之截趾，與本件之傷害並無
    關聯。又依仁康醫院之診斷，丙○○左足第1趾為挫傷、第3
    趾為裂傷，並無第2趾受傷之記載，自無該第2趾有因外傷性
    關節炎並畸形，而須予截除之情，亦見該第2趾無予截除之
    必要，而不符「1足5趾缺失」，丙○○請求伊給付保險金，
    仍屬無理。又縱認丙○○左足第1至3趾之截除，確因本件意
    外傷害事故所致，惟其於向伊投保保險金額為600萬元之意
    外險時，既已簽立系爭同意書，同意投保前左足第4、5趾之
    截除情形，不合併殘廢等級評定，仍不符殘廢程度第4級第
    22項所定之「1足5趾缺失」，是以丙○○請求伊給付投保金
    額之35％（即210萬元)，或該金額之60％之保險給付，均屬
    無理，不應准許等語。至安泰人壽公司除與遠雄人壽公司為
    相同之抗辯外，另補以：仁康醫院就丙○○左足第1趾之病
    歷記載為裂傷，與忠孝醫院係骨折之記載不同，可見該趾之
    受傷，非無其他外力介入之可能。而富強醫院出具之診斷證
    明書，並未提及左足何趾畸形之紀錄，乃丙○○竟於3日後
    以「左足外傷性關節炎併1至3趾畸形」，進行左足第1趾至
    第3趾之截趾手術，尤無法證明該第2趾有因發炎或畸形，致
    應予截除之必要。此外，伊與丙○○所訂保單所謂「1足5趾
    缺失」，是指自中足趾關節切斷而足趾全部缺失而言。丙○
    ○前於88年間因傷所截除左足之第4、5趾，並未達趾骨處，
    仍不符所指「1足5趾缺失」之程度，其請求伊給付保險金，
    為無理由等語，資為抗辯。
三、原審判命遠雄人壽公司（就繼受蘇黎世人壽台灣分公司權義
    部分)及安泰人壽公司，各應給付丙○○350萬元之本息，並
    駁回丙○○其餘（基於與遠雄人壽公司間之保險契約，請求
    該公司給付保險金210萬元，或該金額之60％部分)之訴。兩
    造各就所受不利之判決部分，提起第二審上訴。丙○○聲明
    ：(一)原判決於不利於其部分廢棄。(二)遠雄人壽公司應再給付
    其210萬元本息。(三)駁回遠雄人壽公司及安泰人壽公司之上
    訴。遠雄人壽公司聲明：(一)原判決不利於其部分廢棄。(二)廢
    棄部分，丙○○在原審之訴駁回。(三)駁回丙○○之上訴。至
    安泰人壽公司則聲明：(一)原判決不利其部分廢棄。(二)廢棄部
    分，丙○○在原審之訴駁回。
四、兩造不爭執之事項：
  (一)丙○○於89年3月13日向遠雄人壽公司投保意外險，保險金
    額為600萬元。90年6月13日向經遠雄人壽公司承受權義之蘇
    黎世人壽台灣分公司投保意外傷害（含住院及海外加倍）險
    ，保險金額為1,000萬元。90年7月20日向安泰人壽公司承受
    權義之美商安泰人壽台灣分公司投保意外傷害險，保險金額
    為1,000萬元，均按期繳納保險費。各該保險契約至本件系
    爭事故發生時，仍屬有效存在。
  (二)丙○○向遠雄人壽公司投保時，另出具系爭同意書，約明：
    「投保前已有左腳無名指及小指截除之情形，嗣後如有上述
    疾病之矯正及復健治療時，本人（丙○○）同意免除貴公司
    （遠雄人壽公司）給付之責。」。
  (三)丙○○於90年11月20日，因左足第1、3趾受傷，至仁康醫院
    急診，經醫師初步處理後，建議另尋骨科專科醫師治療，丙
    ○○遂於90年11月21日至忠孝醫院門診，90年11月24日至91
    年12月7日，在該院進行植皮及骨折固定術治療。91年5月14
    日前往台南時，因左足疼痛，經富強醫院醫師診斷為急性蜂
    窩性組織炎及異物存留，建議住院治療，91年5月16日出院
    北返後，旋即於91年5月17日前往祐民醫院就醫，經該院醫
    師診斷為外傷性關節炎併1至3趾畸形，於同日手術切除左足
    第1至3趾。
  (四)倘認丙○○因意外造成之截趾，達殘廢之程度為4級，遠雄
    人壽公司、安泰人壽公司，各應依保險契約，給付投保金額
    35 ﹪之理賠金額。
五、丙○○主張其於上述時地，為更換停放於台北市○○○路○
    段底（近軍功路）處小貨車之爆胎，於欲取出該小貨車上之
    千斤頂，而打開小貨車右邊護斗時，不慎遭放置於該小貨車
    上，卻掉落之支撐遮雨（陽）傘鐵架打傷左足第1、3趾，並
    即刻前往仁康醫院急診等事實，已據現場目擊之證人王寶珍
    結證明確（原審卷第2宗316、317頁)。王寶珍並在丙○○另
    件請求新光人壽險股份有限公司（下稱新光人壽公司）給付
    保險金，於台灣基隆地方法院92年度保險字第5號 (下稱第5
    號事件）及本院94年保險上字第47號 (下稱第47號事件）事
    件審理中，均為相同之證述（見第5號事件第1宗433、434頁
    ；第47號事件第2宗168頁、169頁)。參以：丙○○（於90年
    11月20）受傷後，即刻前往仁康醫院急診，接受左腳傷口縫
    合手術（雖該醫院當時之診斷，為「第3趾中端趾骨骨折」
    ，見原審卷第2宗101頁，仁康醫院92年6月3日，92仁康字第
    0601號函影本。惟當時處理之仁康醫院潘堯盛醫師，事後已
    表示其非骨科專治醫師，丙○○之傷勢仍建議應由骨科專科
    醫師判定，有聲明書1紙影本附見原審基隆地院卷26頁可憑
    。可見仁康醫院當時處理丙○○急診之醫師，因非屬骨科之
    專業，而未深入判斷丙○○所受傷害之程度）。及嗣丙○○
    於90年11月24日，因左腳壓碎傷，第三度至忠孝醫院就診，
    依當時之診斷為左大腳趾及第3腳趾骨折（見原審卷第2宗91
    頁，忠孝醫院92年5月14日北市忠醫歷字第09260345200 號
    函）。暨於另件本院93年度保險上字第17號事件審理中，經
    本院送請台大醫院為鑑定後，認依上開兩家醫院（即仁康、
    忠孝醫院）之Ｘ光片顯示，傷者（丙○○）之左腳1至3趾之
    傷勢並無明顯變化，兩院對同一病情描述字面上雖有不同，
    但所指應為同一病況，並有台大醫院93年8月11日，（93）
    校附醫秘字第9300208792號函可參（原審卷第2宗65頁）等
    情。丙○○所稱其左足第1、3趾因本件事故而受傷，自屬可
    採。
六、至於王寶珍既在現場見聞事故之發生，自屬不可替代之證據
    方法，其所為證言前後又係一貫，且無法指為虛偽，縱令與
    丙○○過從甚密，關係匪淺，依最高法院53年台上字第2673
    號判例意旨，尚難謂其證言為不可採。而台大醫院雖曾函稱
    ：「所附之Ｘ光片顯示，傷者左腳1至3趾之狀況較接近『陳
    舊性』的傷害，比較不像新傷」（同上卷宗63、64頁）。惟
    該院嗣既另函補稱：「傷者88年1月在忠孝醫院即有因『第
    ５趾外傷性截肢，第3、4趾趾骨骨折』就醫之紀錄，故『舊
    傷』之可能性較大。第1、2趾部份則較複雜，判斷上以過往
    既有之骨折、脫位、創傷性關節炎的可能性較大，但無法排
    除於上述病況下併有新傷發生之可能」等情 (原審卷第2宗6
    5頁）。且忠孝醫院93年12月3日之函文亦稱：「‧‧依病歷
    記載90年11月21日就診時為左側第1、3趾趾骨骨折。第1趾
    應為新傷，第3趾可能為舊傷併新傷，故病患於90年11月26
    日施行第1、3趾鋼釘固定手術」等語（同上卷宗68頁）。是
    以遠雄人壽公司及安泰人壽公司辯稱該傷係屬舊傷，與丙○
    ○所指之傷害無關云云，並無可取。
七、丙○○於91年5月17日至祐民醫院診治，經醫師診斷為左腳
    第1至3趾因之前受傷骨折治療後，引發外傷性的關節炎並畸
    形，須作截肢治療，而為左腳第1趾至第3趾之截肢手術，有
    祐明醫院診斷證明書，及該院醫師方宗義記載：「‧‧病患
    於91年5月17日在本院實施手術切除之原因乃因左足第1至3
    趾於受傷後造成第1至3趾僵直性畸形併走路疼痛，符合手術
    切除」之病歷可稽（原審基隆地院卷97、98頁；原審卷第2
    宗92頁）。而「腳趾創傷、骨折後，有發生『外傷性關節炎
    』、『僵直性攣縮』、『僵直性畸形』之可能」、「足部第
    1、3趾骨折後，因骨折固定或傷後活動減少等因素，第1至3
    趾均致僵直確有其可能」、「就病程前後及因果關係而言，
    90年11月20日於仁康醫院就診之疾病與後來祐民醫院截肢的
    原因應有相關。‧‧治療方法的選擇實屬見仁見智，應以病
    患就診當時之臨床發現及主治醫師的臨床判斷來決定」，並
    有台大醫院函文可參（原審卷第2宗64、65、67頁)。準此，
    祐民醫院本於專業，依臨床之發現及判斷，認定丙○○之左
    足第1趾及第3趾於意外受傷骨折後，因病程演變為左足第1
    趾至第3趾外傷性關節炎及畸形，而應進行截肢手術，並將
    該1至3趾一併予以截除，自難認該截除為無必要，且與本件
    丙○○所受傷害為有相當因果關係存在。再佐以丙○○以同
    此保險事故，另件請求新光人壽公司給付保險金，案經第5
    號及第47號事件，判決其勝訴，並經最高法院法院以96年度
    台上字第2570號裁定，駁回新光人壽公司之上訴，而告確定
    ，業經本院調取該案卷核閱無訛。及其另件請求南山人壽保
    險股份有限公司給付保險金，經本院以93年度保險上字第17
    號判決丙○○勝訴後，亦經最高法院以94年度台上字第1755
    號裁定，駁回該公司之上訴而告確定，有各該判決書附於第
    47號事件可稽（見第47號事件卷125頁至132頁）等情。遠雄
    人壽公司及安泰人壽公司辯稱該第1至3趾，或其中第2趾尚
    無截除之必要云云，亦無可取。
八、遠雄人壽公司及安泰人壽公司雖又辯稱，殘廢程度第4級第
    22項所謂「1足5趾缺失」者，是指自中足趾關節切斷而足趾
    全部缺失而言。本件縱丙○○因意外事故而截除其左足第1
    至3趾，惟其另於88年間因趾傷接受治療及手術截除之左足
    第4、5趾，既僅在近位趾骨處，不符所指「1足5趾缺失」，
    自不得請求伊為保險給付等語，然為丙○○否認。經查，依
    兩造不爭執之殘廢程度與保險金給付表（見原審基隆地院卷
    43頁）中，關於殘廢程度第4級第22項所定「1足5趾缺失」
    者，依其註8（同上卷頁背面)所載，固係指自中足趾關節切
    斷而足趾全部缺失而言。惟按保險契約之解釋，應探求契約
    當事人之真意，不得拘泥於所用之文字；如有疑義時，以作
    有利於被保險人之解釋為原則，為保險法第54條第2項所明
    定。又保險契約為最大善意之契約，於解釋時，自須注重被
    保險人投保之目的及其利益，始符合保險契約之締約精神。
    而傷害保險，乃保險人於被保險人遭受意外傷害及其所致殘
    廢或死亡時，負給付保險金額之責，為保險法第131條第1項
    所明定。因此保險人之保險範圍，乃為傷害保險契約中保險
    人所負責任之最重要構成部分，而保險範圍之界定，當以保
    險契約之約定為主要依據，如有疑義時，依前揭規定，自應
    作有利於被保險人之解釋。尤因保險契約均屬定型化契約，
    被保險人鮮少有依其要求變更契約約定之餘地，因此在解釋
    保險契約時，誠信原則之適用，亦應加以斟酌，以免保險人
    拘泥契約文字，逃避其所應負之契約責任，致失保險行為之
    本旨。本件丙○○於88年間，因趾傷接受治療及手術截除之
    左足第4、5趾，縱係在近位趾骨處（原審卷第2宗231頁），
    惟各該足趾之截除，除一般人無法判斷「中足趾關節」，與
    「近位趾骨」之不同外，經截除後足趾功能之喪失，兩者亦
    無所差異，此觀諸台北市立萬芳醫院就丙○○殘廢部位出具
    之殘廢診斷書，描述為「左足趾端第1至5趾截肢」自明（同
    上卷宗281頁)。準此，解釋丙○○左足第1至3趾因傷經截除
    後，合併其前於88年間另因趾傷接受治療及手術截除之同足
    第4、5趾之情形，仍應認符合上開殘廢程度與保險金給付表
    中，關於殘廢程度第4級第22項所定「1足5趾缺失」，庶符
    系爭傷害保險之目的。遠雄人壽公司及安泰人壽公司抗辯於
    此，無再作有利於被保險人（丙○○）解釋之餘地云云，並
    不可採。
九、依遠雄人壽公司承受權義前之蘇黎世人壽台灣分公司、安泰
    人壽公司承受權義前之美商安泰人壽台灣分公司，分別與丙
    ○○簽訂之「蘇黎世人壽傷害保單（海外加倍型)」第7條第
    4項（原審基隆地院卷39頁)、「安泰人壽意外保險單條款（
    死亡及殘廢保險金）」第5條第3項（本院卷第1宗45頁)，均
    約定被保險人因本次意外傷害所致之殘廢，如合併（含本契
    約訂立前）的殘廢，可領附表（即前述殘廢程度與保險金給
    付表）所列較嚴重項目之殘廢保險金者，按較嚴重的項目給
    付殘廢保險金。本件丙○○之左足第1至3趾因傷經截除後，
    合併其前於88年間另因趾傷接受治療及手術截除之同足第4
    、5趾之情形，已符合上開殘廢程度與保險金給付表中，關
    於殘廢程度第４級第22項所定「1足5趾缺失」，已如前述，
    則丙○○依該殘廢程度與保險金給付表所示之級項（即按保
    險金給付比例為35％），請求遠雄人壽公司、安泰人壽公司
    給付各按投保金額（均1,000萬元）之35％，即350萬元，及
    自訴狀繕本送達翌日（93年5月19日)起加付年息10％之利息
    ，自屬有理，應予准許。原審命遠雄人壽公司及安泰人壽公
    司如數給付，於法並無違誤。遠雄人壽公司及安泰人壽公司
    上訴意旨，指摘原判決此部分為不當，聲明廢棄，非有理由
    。至於依遠雄人壽公司本身與丙○○簽訂之「遠雄傷害保險
    附約」第14條第3項（原審基隆地院卷161頁），雖亦有如上
    述，被保險人因本次意外傷害所致之殘廢，如合併（含本契
    約訂立前）的殘廢，可領附表所列較嚴重項目之殘廢保險金
    之約定。惟丙○○既已另出具系爭同意書，載明：「‧‧投
    保前已有左腳無名指及小指截除之情形，嗣後如有上述疾病
    之矯正及復健治療時，本人同意免除貴公司給付之責，上述
    症狀不合併殘廢等級評定且不適用本約之豁免保費條款，絕
    無異議。」等語（原審卷第2宗14頁)。足見丙○○除同意其
    前於88年間因傷接受治療及手術截除之左足第4、5趾，不合
    併殘廢等級評定外，並同意不適用該約之豁免保費條款。該
    左足第4、5趾之截除既不合併殘廢等級之評定，縱其後丙○
    ○左足第1至3趾又因傷截除，亦不符上開殘廢程度與保險金
    給付表中，關於殘廢程度第4級第22項所定之「1足5趾缺失
    」。丙○○所稱系爭同意書僅是約定伊左腳無名趾及小趾之
    矯正及復健治療時，遠雄人壽公司始有免除給付；及遠雄人
    壽公司既已收取保費，伊又須自行負擔風險，不符公平原則
    ，仍應解為伊得請求投保金額之35％（即210萬元），或該
    金額 (即投保金額35％）之60％之保險金給付云云，均無可
    採，不應准許。原審據此駁回丙○○之該部分金額本息之請
    求，於法亦無違誤。丙○○上訴意旨，指摘原判決該部分為
    不當，求予廢棄，為無理由。此外，兩造其餘攻擊防禦方法
    ，本院經核與勝負之判斷無關，爰不予逐一調查或論酌，附
    此敘明。
十、據上論結，本件兩造上訴均無理由，依民事訴訟法第449條
    第1項、第78條，判決如主文。
中    華    民    國    97    年    4    月     9     日
                    民事第十二庭
                        審判長法  官  陳駿璧
                              法  官  王麗莉
                              法  官  王仁貴
正本係照原本作成。
如不服本判決，應於收受送達後20日內向本院提出上訴書狀，其
未表明上訴理由者，應於提出上訴後20日內向本院補提理由書狀
（均須按他造當事人之人數附繕本）上訴時應提出委任律師或具
有律師資格之人之委任狀；委任有律師資格者，另應附具律師資
格證書及釋明委任人與受任人有民事訴訟法第466 條之1第1項但
書或第2項（詳附註）所定關係之釋明文書影本。
中    華    民    國    97    年    4     月    11    日
                              書記官  章大富
附註：
民事訴訟法第466條之1（第1項、第2項）：
對於第二審判決上訴，上訴人應委任律師為訴訟代理人。但上訴
人或其他法定代理人具有律師資格者，不在此限。
上訴人之配偶、三親等內之血親、二親等內之姻親，或上訴人為
法人、中央或地方機關時，其所屬專任人員具有律師資格並經法
院認為適當者，亦得為第三審訴訟代理人。


司法院資訊處製作；財團法人民間司法改革基金會備份。
